【裁判字號】    91,訴,5260
【裁判日期】    921231
【裁判案由】    營利事業所得稅
【裁判全文】
臺北高等行政法院判決                            九十一年度訴字第五二六○號
                              .
    原      告  吉羊生電腦科技股份有限公司
    代  表  人  甲○○
    被      告  財政部臺灣省北區國稅局
    代  表  人  林吉昌（局長）
    訴訟代理人  丙○○
                乙○○
右當事人間因營利事業所得稅事件，原告不服財政部中華民國九十一年十月三十日台
財訴字第○九一○○四○四七○號訴願決定，提起行政訴訟。本院判決如左：
    主  文
原告之訴駁回。
訴訟費用由原告負擔。
    事  實
壹、事實概要：
  一、緣原告民國（下同）八十三年度營利事業所得稅結算申報案，原列報營業成本
      為新台幣（下同）二三、三○一、八七六元，營業費用為八、三七七、○三七
      元，呆帳損失為三、六七五、三四○元，全年課稅所得額為虧損五三八五、一
      六元。
  二、案經被告審查，以原告經公示送達仍未提示帳證文據供核，遂依所得稅法第八
      十三條規定，按同業利潤標準核定全年所得額為三、九一六、八七六元。
  三、原告不服，申請復查，復查認定以及變更核定結果如下：
    Ａ、營業成本部分：於原列報之二三、三○一、八七六元中，
      １、剔除水電瓦斯費三五九、七七三元（憑證抬頭不符）；
      ２、模具費應分三年攤提，該年度攤提五四、四九四元，故剔除一五一、四二
          八元；
      ３、其餘商品進銷存與帳載所列經勾稽查核並無不符；
      ４、營業成本乃重新核定為二二、七九○、六七五元。
    Ｂ、營業費用部分：
      １、郵電費：原列報一一九、五○○元，其中九五、六五五元因憑證不符，予
          以剔除，核定郵電費為二三、八四五元。
      ２、呆帳損失三、六七五、三四０元：
          依據營利事業查核稅準則第九十四條第五、六款之規定，納稅義務人之呆
          帳損失應有法院發給之債權憑證始能於該年度沖抵備抵呆帳，原告申請復
          查時，僅提出法院之支付命令，並未提示法院發給之債權憑證，故不予認
          列（維持原核定結果）。
      ３、各項攤提及攤銷部分：原列報一九○、五五五元（即一八四、六六七元以
          及五、八八八元之和），惟原告未攤銷費用中三六九、三三四元應分為三
          年攤提而非二年，是本期應攤銷一二三、一一一元，而非一八四、六六七
          元；另外一四一、三二二元因取得日為八十三年十二月三十一日，故應於
          次年度（八十四年）計算攤銷，該年度提銷之五、八八八元不認列。
      ４、綜合以上查核結果，營業費用重新核定為四、五三八、五九八元。
    Ｃ、非營業收入：依申報數即四一三、二四四元認列。
    Ｄ、基於以上變更，全年所得額乃核定為三、七六六、一二四元，應納稅額為九
        三一、五三一元。
  三、原告就營業費用中「呆帳損失」部分不服，循序提起訴願亦遭駁回，遂向本院
      提起本訴訟。
貳、兩造訴訟上之聲明：
  一、原告部分：求為判決撤銷原處分及訴願決定。
  二、被告部分：求為判決駁回原告之訴。
參、兩造之爭點：
  一、原告部分：
    Ａ、原告八十三年度營利事業所得稅結算申報案，原列報營業成本為二三、三○
        一、八七六元，營業費用為八、三七七、○三七元，呆帳損失為三、六七五
        、三四○元，全年課稅所得額為虧損五三八五、一六元，原告不服，請求准
        予重核，申經復查結果，獲准變更全年所得為三、七六六、一二四元，原告
        就營業費用之呆帳損失項目，提起訴願，亦遭財政部九十一年十月三十日台
        財訴字第○九一○○四○四七○號訴願決定駁回。
    Ｂ、原告主張因帳款無法收回並與公司法院支付命令，因不懂稅法尚須債權憑證
        ，今已取得法院債權憑證（九十一年十二月九日北院錦九十一執辰三四七二
        九號）。
  二、被告部分：
    Ａ、按「稽徵機關進行調查或復查時，納稅義務人應提示有關各種證明所得額之
        帳簿、文據；其未提示者，稽徵機關得依查得之資料或同業利潤標準，核定
        其所得額。」為所得稅法第八十三條第一項所明定，次按「應收帳款、應收
        票據及各項欠款債權，有左列情事之一者，視為實際發生呆帳損失，並應於
        發生當年度沖抵備抵呆帳。（一）因倒閉、逃匿、和解或破產之宣告，或其
        他原因致債權之一部或全部不能收回者。（二）債權中有逾二年，經催收後
        未經收取本金或利息者」。再按「前項呆帳損失，其屬債務人倒閉、逃匿，
        無從行使催收者，除取具郵政機關無法送達之存證函外，並應書有該營利事
        業倒閉或他遷不明前之確實營業地址，債務人居住國外者，應有我國駐外使
        領館、商務代表或外貿機關之證明。其屬和解者，如為法院之和解，包括破
        產前法院之和解或訴訟上之和解，應有法院之和解筆錄，或裁定書正本；如
        為商業會、工業會之和解，應有和解筆錄，其屬破產之宣告者，應有法院之
        裁定書正本。其屬申請法院強制執行，債務人財產不足清償債務或無財產可
        供強制執行者，應有法院發給之債權憑證。其屬逾期二年，經債權人催收，
        未能收取本金或利息者，應取具郵政機關已送達之存證函或向法院訴追之催
        收證明。」為營利事業所得稅核準則第九十四條第五、六款所明定。
    Ｂ、原告八十三年度營利事業所得稅結算申報，原未准認列呆帳損失三、六七五
        、三四Ｏ元，嗣經原告提示法院發給之債權憑證。（九十一年十二月九日北
        院錦九十一執辰字第三四七二九號），惟參諸最高行政法院五十年判字第二
        十六號判例：「營利事業因被人倒閉、逃匿、和解或破產之宣告，或其他原
        因致債權之一部或全部不能收回者，得視為實際發生壞帳損失，固為所得稅
        法第四十五條第三項第一款所明定。但此項壞帳損失，應於確定其為壞帳之
        年度列報，而不應於未確定以前之年度預先列報，亦屬固然之解釋。」，是
        原未准認列呆帳損失三、六七五、三四Ｏ元，核無違誤。
    理  由
壹、兩造爭執之要點：
  一、本案原告辦理八十三年度營利事業所得稅結算申報時，曾申報呆帳損失三、六
      七五、三四０元，但遭被告以該筆呆帳列報在本年度不合稅法之規定而予剔除
      。
  二、原告則認為，正是因為上開債權倒帳讓其無法繼續經營下去而在當年度即結束
      營業，如果再不准其在當年度認列呆帳損失，則往後年度其已未再繼續營業，
      該筆呆帳等於永無認列之日，這樣的結果對原告而言，並不公平。而且原告公
      司之負責人甚至因此在行政執行時面臨遭管收之困境。
  三、是以本案之爭點集中在「上開呆帳在八十三年度遭剔除於法是否有據」一節而
      已。
貳、本院之判斷：
  一、按應收帳款如果事後無法收回，稅捐法制固然許可營利事業申報「呆帳損失」
      。
  二、但是在採「權責發生制」之法制基礎下，應收帳款須在權利發生當時即行記入
      營利事業所得之收入項下，而「呆帳」之認列則須在符合一定法定構成要件後
      ，才可在構成要件事實成立之年度認列。
  三、本案為八十三年度之營利事業所得稅，因此就算原告上述所言屬實（即以上於
      八十三年間取得之應收帳款三、六七五、三四０元債權已無法收回），但是其
      取得執行無效果之債權憑證時間為九十一年二月九日，則依營利事業所得稅查
      核準則第九十四條第五款、第六款之規定，就算得列為呆帳，也應記入九十一
      年度之營利事業所得損失減項下，不能列在八十三年度列報。
          【註】：營利事業所得稅查核準則第九十四條第五款、第六款之規定內容
                  如下：
                  第五款：應收帳款、應收票據及各項欠款債權，有左列情事之一
                          者，視為實際發生呆帳損失，並應於發生當年度沖抵備
                          抵呆帳。
                          （一）因倒閉、逃匿、和解或破產之宣告，或其他原因
                                致債權之一部或全部不能收回者。
                          （二）債權中有逾二年經催收後未經收取本金或利息者
                                。
                  第六款：前項呆帳損失，其屬債務人倒閉、逃匿，無從行使催收
                          者，除取具郵政機關無法送達之存證函外，並應書有該
                          營利事業倒閉或他遷不明前之確實營業地址，債務人居
                          住國外者，應有我國駐外使領館、商務代表或外貿機關
                          之證明。其屬和解者，如為法院之和解，包括破產前法
                          院之和解或訴訟上之和解，應有法院之和解筆錄，或裁
                          定書正本：如為商業會、工業會之和解，應有和解筆錄
                          ，其屬破產之宣告者，應有法院之裁定書正本。其屬申
                          請法院強制執行，債務人財產不足清償債務或無財產可
                          供強制執行者，應有法院發給之債權憑證。其屬逾期二
                          年，經債權人催收，未能收取本金或利息者，應取具郵
                          政機關已送達之存證函或向法院訴追之催收證明。
參、綜上所述，本件被告機關所為剔除原告八十三年度呆帳損失三、六七五、三四０
    元之核定及復查處分於法無違，訴願決定予以維持亦無違誤，原告訴請撤銷於法
    無據，應予駁回。
肆、不過本院在此也要附帶敘明，原告在八十三年度必須承認該筆應收帳款之實現，
    純粹是因為稅捐法制之特殊規定，但實質上該筆帳項事後的確無法實現，而原告
    公司雖然迄今未解散，但早自八十四年起實質即屬於歇業況狀（因為沒有稅捐申
    報資料，此點亦為被告訴訟代理人在言詞辯論中所自承），在此情況下，行政執
    行機關在執行本案之稅捐債權時，於執行程序中決定採取有關執行方法時，對於
    是否應對原告負責人管收，實應考慮本案之上述特殊情形，亦併此敘明如上。
據上論結，原告之訴為無理由，爰依行政訴訟法第九十八條第三項前段，判決如主文
。
中      華      民      國    九十二    年     十二     月    三十一    日
                                  臺北高等行政法院  第五庭
                                            審判長  法  官  張瓊文
                                                    法  官  黃清光
                                                    法  官  帥嘉寶
右為正本係照原本作成。
如不服本判決，應於送達後二十日內，向本院提出上訴狀並表明上訴理由，如於本判
決宣示後送達前提起上訴者，應於判決送達後二十日內補提上訴理由書（須按他造人
數附繕本）。
中      華      民      國    九十二    年     十二     月    三十一    日
                                                    書記官  李金釵


司法院資訊處製作；財團法人民間司法改革基金會備份。
